【裁判字號】    89,訴,890
【裁判日期】    901121
【裁判案由】    分割共有物
【裁判全文】
臺灣彰化地方法院民事判決                          八十九年度訴字第八九○號
    原      告  甲○○
    被      告  乙○○
                戊○○
                丁○○
                丙○○
右當事人間請求分割共有物事件，本院判決如左：
    主      文
原告之訴駁回。
訴訟費用由原告負擔。
    事      實
甲、原告方面：
  一、聲明：
    (一)坐落彰化縣員林鎮○○段二０七地號、地目建、面積０．一四０四公頃之土
        地准予原物分割，其中如複丈成果圖所示編號Ａ部分、面積０．０六四四公
        頃，分歸原告及被告乙○○取得，並按應有部分比例繼續維持共有；編號Ｂ
        部分、面積０．０一一六公頃、供道路使用，並由兩造按應有部分比例繼續
        維持共有；編號Ｃ部分、面積０．０六四四公頃，分歸被告戊○○、丁○○
        、丙○○取得，並按應有部分比例繼續維持共有。
    (二)訴訟費用由被告等負擔。
  二、陳述：
    (一)坐落彰化縣員林鎮○○段二０七地號、地目建、面積０．一四０四公頃之土
        地為兩造所共有，原告應有部分四分之一，被告乙○○應有部分四分之一，
        被告戊○○、丁○○、丙○○應有部分各為六分之一。系爭土地並無因物之
        使用目的不能分割之情形，兩造間亦未訂有不分割之特約，原告多次商請被
        告協議分割均無結果，為此依民法第八百二十三條及第八百二十四條規定提
        起本訴。
    (二)對被告抗辯之陳述：
    １、兩造間於民國  (下同)七十八年間就系爭土地訂有分管契約，並經法院認證
        ，原告之分割方案即依該分管契約劃定，但被告等事後反悔。
    ２、原告認為避免各共有人分配之土地面積減少，私設道路寬度以三公尺為宜，
        若雙方就道路寬度增加達成協議，原告亦同意。
    ３、被告等提出之分割方案將系爭土地分為七筆，該方案畸零亂序，影響日後管
        理及減少使用價值，而原告之分割方案雖有畸零土地發生，惟在營建上不致
        發生畸零，該部分可供為法定空地，符合土地使用及管理上之經濟上效益。
  三、證據：提出土地登記謄本一件、地籍圖謄本一件及本院七十八年度認字第三六
      七號認證書影本一件為證。
乙、被告乙○○方面：
  一、聲明：同意分割。
  二、陳述：同意原告之分割方法，並願就分得部分之土地與原告繼續維持共有。
丙、被告戊○○、丁○○、丙○○方面：
  一、聲明：如主文所示。
  二、陳述：
    (一)被告等同意分割，但不同意原告之分割方案，且私設道路部分應保留四公尺
        寬度，以利日後通行。
    (二)系爭土地上之建物均已老舊，被告等同意在分割後不保留，但互不補償。
    (三)依原告之分割方案，兩造取得之面積固屬相等，但價值不均等，且分配予被
        告三人部分之畸零地過多，無法利用，認為依被告等之分割方案分割較妥。
        若依原告之方案，應以抽籤決定分配位置，若分配在原告分割方案編號甲部
        分者，應補償對方新台幣  (下同)一百萬元，否則編號甲部分分由被告等取
        得，並由被告等補償原告一百萬元，以期公平。
    (四)兩造曾於八十九年八月二十四日在訴外人劉木卿、張淑珠等人見證下就系爭
        土地及另筆同段二０七之一地號之農地達成分割協議，詎原告事後反悔，執
        意興訟，復僅就系爭土地之建地部分起訴，不願一併處理分割事宜，心態可
        議。
  三、證據：提出分割協議書影本一件為證。
丁、本院依職權囑託彰化縣員林地政事務所指派測量員會同本院勘測系爭土地，並繪
    製複丈成果圖到院；另依原告聲請函請國家不動產鑑定顧問有限公司鑑定原告提
    出分割方案之價值是否相當。
    理      由
一、本件原告主張系爭土地為兩造所共有，原告應有部分四分之一，被告乙○○應有
    部分四分之一，被告戊○○、丁○○、丙○○應有部分各為六分之一，而系爭土
    地並無因物之使用目的不能分割之情形，兩造間亦未訂有不分割之特約，經多次
    協議分割均無結果，為此訴請分割系爭土地等情。被告乙○○則同意分割，並同
    意原告提出之分割方法等語置辯。被告戊○○、丁○○、丙○○則以同意分割，
    但不同意原告之分割方案；另兩造間曾於八十九年八月二十四日就系爭土地達成
    分割之協議，詎原告事後反悔，無端興訟等語置辯。
二、本件原告主張系爭土地為兩造所共有，原告應有部分四分之一，被告乙○○應有
    部分四分之一，被告戊○○、丁○○、丙○○應有部分各為六分之一，而系爭土
    地並無因物之使用目的不能分割之情形，兩造間亦未訂有不分割之特約之事實，
    已據其提出土地登記謄本一件及地籍圖謄本一件各在卷為憑，核屬相符，亦為被
    告所不爭執，原告此部分之主張自堪信為真實。
三、按各共有人，得隨時請求分割共有物。又共有物之分割，依共有人協議之方法行
    之；分割之方法，不能協議決定者，法院得因任何共有人之聲請，命以原物分配
    於各共有人。民法第八百二十三條第一項及第八百二十四條第一、二項分別定有
    明文。本件系爭土地為兩造所共有，而兩造間曾於八十九年八月二十四日在訴外
    人劉木卿、張淑珠等人見證下就系爭土地及另筆同段二０七之一地號之農地達成
    分割之協議乙節，已據被告戊○○、丙○○、丁○○於九十年七月九日具狀陳明
    在卷，並提出分割協議書影本一件足憑，原告迄至本件言詞辯論終結前均未就曾
    達成分割協議之事實為任何爭執，則被告戊○○、丁○○、丙○○此部分之抗辯
    亦堪認為真正。是本件原告固訴請分割系爭土地，惟依首揭法條規定，共有物之
    分割應依共有人協議之方法為之，各共有人不能協議決定分割方法時，始得訴請
    法院裁判分割，而系爭土地既經兩造曾達成分割之協議，該分割協議之契約復未
    經兩造合意解除，或有無效或得撤銷之原因，仍屬有效存在，對兩造均有拘束力
    ，原告或被告之任何一人僅得請履行分割協議而已，尚不得訴請分割系爭土地，
    從而原告逕行起訴請求分割系爭土地，即屬無據，應予駁回。
四、結論：本件原告之訴為無理由，並依民事訴訟法第七十八條判決如主文。
中      華      民      國    九十      年    十一      月    二十一    日
                                    臺灣彰化地方法院民事第二庭
                                        法      官    林    金    灶
右為正本係照原本作成。
如對本判決上訴，應於判決送達後二十日內向本院提出上訴狀。
中      華      民      國    九十      年    十一      月    二十一    日
                                        法院書記官    邱    柏    滄


司法院資訊處製作；財團法人民間司法改革基金會備份。
